【裁判字號】    98,國,18
【裁判日期】    990223
【裁判案由】    國家賠償
【裁判全文】
臺灣臺南地方法院民事判決                98年度國字第18號
原      告  丙○○
法定代理人  乙○○
訴訟代理人  李合法律師
訴訟代理人  趙培皓律師
被      告  交通部公路總局第五區養護工程處
法定代理人  甲○○
訴訟代理人  吳碧娟律師
上列當事人間請求侵權行為損害賠償事件，經本院於民國99年2
月2日言詞辯論終結，判決如下：
    主  文
原告之訴及假執行聲請均駁回。
訴訟費用由原告負擔。
    事實及理由
甲、程序部分：
    按依本法請求損害賠償時，應先以書面向賠償義務機關請求
    之，國家賠償法（下稱國賠法）第10條第 1項訂有明文。查
    本件原告已於民國（下同）98年 5月16日以書面向被告請求
    賠償，經被告於98年6月22日以98年五工法賠字第098100339
    2 號拒絕賠償理由書拒絕賠償在案，故原告提起本訴業已符
    合首揭國家賠償法協議先行之規定，合先敘明。
乙、實體部分：
一、原告主張：
  (一)約於96年9月7日上午 7時15分，原告丙○○騎乘L8E─193號
    重型機車欲至位於台南縣柳營鄉之振揮營造有限公司工地上
    班，途中沿台南縣新市鄉○○村○○路由南往北行駛時，行
    經中山路一一三號前（即省道台一線319k+905附近）時，因
    撞擊由被告設置及管理之路邊橫式護欄，受有頭部外傷併腦
    挫傷右側硬腦膜下出血、右側硬腦膜下出血積水及多數肋骨
    閉鎖性骨折等傷勢，原告腦部傷勢已致不能處理自己事務之
    程度，故由其母親乙○○、兄長劉元璋聲請禁治產宣告，鈞
    院於97年 4月23日裁定宣告原告為禁治產人，並由其母親乙
    ○○擔任監護人。又案發當日台南縣善化分局員警對被告實
    施酒測，原告酒測值為零，併予敘明。
  (二)按『公有公共設施因設置或管理有欠缺，致人民生命、身體
    或財產受損害者，國家應負損害賠償責任。』、『國家損害
    賠除依本法規定外，適用民法規定。』、『依第三條第一項
    請求損害賠償者，以該公共設施之設置或管理機關為賠償義
    務機關』、『賠償義務機關拒絕賠償，或自提出請求之日起
    不開始協議，或自開始協議之日起逾六十日協議不成立時，
    請求權人得提起損害賠償之訴。』國家賠償法第三條第一項
    、第五條、第九條第二項、第十條第一項本文定有明文。又
    按『不法侵害他人之身體或健康者，對於被害人因此喪失或
    減少勞動能力或增加生活上之需要時，應負損害賠不法侵害
    他人之身體或健康者，對於被害人因此喪勞動能力或增加生
    活上之需要時，應負損害賠償責不法侵害他人之身體、健康
    、名譽、自由、隱私、貞操，或不法侵害其他人格法益而情
    節重大者信用，被害人雖非財產上之損害，亦得請求賠償相
    當之金額。其名譽被侵害者，並得請求回復名譽之適當處分
    』，民法第19條第1項及第195條第1項亦有明文。經查：
  1.被告於台南縣新市鄉○○村○○路南往北道路、近中山路一
    一三號處之路肩上，以混凝土材質設置一長約 5.4公尺、高
    約 0.8公尺之長條狀路邊橫式護欄，且與中山路車道成垂直
    狀；另依現場圖，該護欄南邊約60公尺處係一彎道。就此：
    (1)依現場照片及現場圖所示，該護欄設置處北側僅有中山路
      一一三號「宏興汽車電機行」一戶，並無其他住家或工廠
      ，再往北即係農田，無設置護欄之必要，又若為避免車輛
      行經該發處時與宏興汽車電機行人員發生碰撞，則該護欄
      南側已有60公尺長之槽化線引導車輛行駛路線，再設置護
      欄實屬多餘。
    (2)該護欄與中山路車道成垂直狀、長約 5.4公尺，另依現場
      圖，該路段行車限為70公里，機車早行經該路段，若左側
      車輛不當行駛或超車，機車往路肩閃躲時，極易撞到該護
      欄，且護欄橫跨路肩，機車根本無處閃避。
    (3)又縱使有設置該護欄之必要，被告亦應以較不易發生嚴重
      傷害之材質，如塑膠等設置之，然被告係以混凝土為材料
      ，材質甚硬，且護欄兩側亦無其他防撞或降低衝撞力道之
      設施，只要發生碰撞，無論係汽車或機車，皆易發生嚴重
      之傷害。
  2.依現場照片顯示，緊鄰該護欄兩側雜草叢生，多處雜草高度
    甚至超過 0.8公尺，顯見當時無人管理，行經該處車輛難以
    發現該護欄，增加撞擊護欄之風險。綜上，被告設置該護欄
    顯有不當及欠缺之情。
  3.據原告法定代理人表示，原告近日能為簡單之言談，詢及案
    發經過，其表示案發當時，係大卡車自其左側超車、與機車
    擦撞，致其機車右偏而撞及該護欄，就此，若非該護欄材質
    過於堅硬、無防撞或降低衝撞力道之設施且長度橫跨路肩使
    原告無法另行閃躲，尚不致因撞擊而致其腦部受有嚴重傷勢
    。再查，設若案發前，原告有行使路肩之情，然亦因該護欄
    兩側雜草叢生，使原告難以察覺該護欄存在，無法提早閃避
    ，致其撞擊該材質堅硬、無防撞或降低衝撞力道設施之護欄
    。依上，堪認：被告設置該護欄不當及欠缺之情，與原告本
    案傷勢間具有相當因果關係·
  4.又台南縣新市鄉○○村○○路一一三號「宏興汽車電機行」
    之蔡金印先生，於本案發生後立即報警，據其表示：案發前
    已有多起機車撞擊該護欄之事故發生，原告之事故並非單一
    個案但卻是最嚴重者。此亦證明：被告設置該護欄時，並未
    注意該護欄對於行經車輛所生之風險，顯有未盡周延之處。
  5.原告於98年 5月16日以書面向被告聲請國家賠償，被告於同
    年、月21日收文，惟於98年 6月22日作成拒絕賠償理由書寄
    送原告。為此，原告爰依前引法文對被告提起給付損害賠償
    訴訟；原告受有損害賠償金額共13,671,371元。
    (1)已支出醫療費用：98,804元
      奇美醫院：40,079元。
      永康榮民醫院：58,725元。
    (2)增加之生活上必要支出：13,292元
      96年11月16日自奇美醫院轉診至永康榮民醫院之救護車
        費用1,200元。
      原告因本案傷勢臥病在床、不能自理生活，需使用紙尿
        褲、紙尿片、抽痰管、胃管、柔拭巾、生理食鹽水、紗
        布、布墊、尿壺、雙氣水等多重必要用物，原告多向杏
        一醫療用品公司之台南成大店及奇美中華店購買之，購
        買時使用之會員編號為：Ｚ000000000號，經原告向該公
        司索取雙方之交易明細資料並計算後，此部分支出為12
        ,092元
    (3)已支出看護費用：
      案發後，原告已無自理生活之能力，必須接受全日看護
      。
      台籍看護費用，時間96年10月4日至97年10月31日止、
      共13月，計806,500元。
      外籍看護費用，每月支出20,754元，時間97年11月 1日
      至98年8月31日止、共10月，計207,540元，惟原告暫未找
      到98年7月之收據。
    (4)未來之看護費用：4,932,666元
      原告於52年 3月23日出生，起訴時年為46歲，依「96年
      台灣地區簡易生命表」，餘命尚有 33.26年。因原告腦部
      嚴重受傷、終日臥床，未來皆須接受看護。
      以外籍看護每月支出20,754元計算，每年看護支出為24
      9,048元。
      若以原告餘命為33年、每年外籍看護支出 249,048元計
      算，未來之看護費共需4,932,666元（249,048元33年霍
      夫曼係數19.00000000) 減損之損失：
    (5)勞動減少之損失：5,612,569元
      案發時，原告任職於振揮營造有限公司，擔任工地主任
      ，每月薪資32,000元，然案發迄今原告均無法工作，完全
      喪失勞動能力，未來亦無法工作。
      以其案發時44歲起，算至勞動基準法第五四條第一項第
      一款規定之65歲強制退休年齡，未來可工作之時間為21年
      。
      以每月薪資32,000元計算，原告每年喪失之勞動價值為
      384,000元（計算式：32,000元X12月）。依霍夫曼計算法
      ，扣除中間利息，原告減損21年之勞動價值，共5,612,56
      9元（32,000元21年霍夫曼係數14.00000000)。
    (6)非財產上損害賠償金額：2,000,000元
      原告正值壯年，然因本案傷勢，致其終日在床、無法工作
      ，行動及言語能力近乎喪失，亦無法與人正常往來，原告
      所受之精神上痛苦，實屬嚴重，故請求非財產上損害賠償
      金額2,000,000元，以彌補其痛苦於萬一。
  6.承前述，原告因本案受有13,671,371元之損害，又被告設置
    前開護欄有欠缺或不當，應有百分之四十之過失比例，惟原
    告暫起訴請求被告應賠償原告損害賠償金額500萬元。
  (三)系爭路邊橫式護欄無設置之必要，且被告設置及管理上亦欠
    缺必要之防撞措施。
  1.被告表示設置系爭護欄之目的，係為保護鄰近工廠員工進出
    安全。惟依98年11月13日勘驗現場之結果，周邊僅台南縣新
    市鄉○○村○○路一一三號蔡姓一戶、並無工廠，且自該戶
    大門至中山路之機車道，距離約10公尺，足夠成為該戶車輛
    人員進出之緩衝區，實無設置系爭護欄之必要。另據中山路
    一一三號住戶蔡金印君表示，已有多起機車衝撞系爭護欄之
    事故發生，系爭護欄反成為增加用路人危險之障礙物。
  2.又原告家人於98年11月23日（星期一）上午7時30分至8時40
    分之上班時間，攝錄車輛行經案發地點之狀況，發現：有46
    台大型車、11台自小客車侵入機車道，共約67台機車因此被
    迫駛入案發地點之路肩。就此，案發地點為省道，車流多且
    車速較快，又該路段南側有道路彎曲之情，故大型車輛或自
    小客車行經該處時，易因行車之自然行徑，侵入機車道而將
    右側機車迫入路肩，增加機車行經案發地點之危險性，又因
    系爭混凝土材質之護欄所處位置及坐落方向，更易使機車駕
    駛者因撞擊而生嚴重損害。
  3.若果有設置系爭護欄之必要，因其為混凝土材質設置之長約
    5.4公尺、高約0.8公尺之長條狀路邊橫式護欄，設置及管理
    時，被告應慮及上情，使用不易發生嚴重傷害之材質，並於
    護欄兩側適當位置，設置其他防撞或降低衝撞力道設施或明
    確、安全之導引路線設施：定期清除護欄兩側雜草，避免遮
    蔽用路人之視線，以降低撞擊護欄、造成嚴重傷害之危險，
    惟被告皆未為之，故其有設置及管理上之欠缺。
  4.末按『國家賠償法第三條所定之國家賠償責任，係採無過失
    主義，即以該公共設施之設置或管理有欠缺，並因此欠缺致
    人民受有損害為其構成要件，非以管理或設置機關有過失為
    必要。』最高法院八十五年度台上字第二七七六號判例有闡
    明，依之，若被告設置或管理系爭護欄確有欠缺，無論其有
    無過失，均應負國家賠償責任。就此，被告設置或管理上有
    下列欠缺：
    (1)道路路肩位置若有障礙物，除於其前方設置槽化線、及緊
      鄰障礙物設置反光標誌或塗上反光漆外，尚需於其前方於
      槽化線上，循引導路線設置防撞桿（交通桿）及標鈕，使
      用路人得延安全路線行駛並降低撞擊障礙物之機率及損害
      ，例如台南縣新市鄉○○村○○路北往南車道之路肩，即
      有前開措施。另依台北縣政府交通局印製之「交通工程運
      用於事故防制之具體改善措施彙編」頁27、28圖文所示交
      通工程改善範例，遇有道路縮減時，亦於障礙物前方設置
      引導路線清楚、明確之槽化線，並於其上設置交通桿，對
      照案發地點之防撞措施，被告設置與管理顯有不足。
    (2)次查，案發地點為省道，車流多且車速較快，該路段南側
      有道路彎曲之情，大型車輛或自小客車行經該處時，易因
      行車之自然行徑，侵入機車道而將右側機車迫入路肩，更
      有設置上開防撞措施之必要。惟系爭護欄並無上開防撞措
      施。
    (3)行車速度愈高，必使駕駛者能關注之視野角度變狹，又因
      依案發現場照片，案發時系爭護欄無人管理，兩側雜草叢
      生多處雜草高度甚至超過0.8公尺，行經該處之車輛更難
      以發現該護欄，增加撞擊護欄之風險。
  (四)針對被告損害賠償抗辯之主張如后：
  1.按「按診斷書費用，如係被害人為證明損害發生及其範圍所
    必要之費用，應納為損害之一部分，得請求加害人賠償。」
    最高法院九十三年台上字第一一五九號判決有闡明。依之，
    被告民事答辯狀主張除奇美醫院及永康榮民醫院之診斷證明
    書費用，非屬醫療上必要費用，應予剔除等，尚屬無據。
  2.如原告附表一、二所示已支出之醫療費用，原告並未受到任
    何補助或退費等語。
  (五)並聲明：
    1.被告應給付原告 500萬元，暨自起訴狀繕本送達翌日起按
      週年利率百分之5計算之利息。
    2.訴訟費用由被告負擔。
    3.第一項聲明，原告願供擔保請准宣告准予假執行。
二、被告則以：
  (一)按「公有公共設施因設置或管理有欠缺，致人民生命、身體
    、或財產受損害者，國家應負損害賠償責任，國家賠償法第
    三條第一項所明定，但此項國家賠償責任之發生，必須在客
    觀上以有公共設施之設置或管理有欠缺為前提，倘國家對於
    公有設施之設置或管理並無欠缺，縱人民受有損害，國家亦
    不負賠償責任。且國家對於防止損害之發生，若已盡相當之
    注意，並已為防止損害發生之必要措施，可認其管理並無欠
    缺，則國家賠償責任即無由發生。（最高法院72年度台上字
    第3182號著有判例意旨參照)。
  (二)設置交通安全防護設施之主要目的在降低潛在事故之嚴重性
    ，交通管理者或交通工程設計者，可依環境條件及各級道路
    實際需要，採用各類型之防護設施。本件系爭遭撞擊之構造
    物，係為保護鄰近工廠員工進出道路安全而設置，該構造物
    前設有長達60公尺餘之槽化線。而槽化線，係用以引導車輛
    駕駛人循指示之路線行駛，並禁止跨越。道路交通標誌標線
    號誌設置規則第 171條定有明文。系爭遭撞擊構造物前設置
    之槽化線既係禁止跨越行駛區域，原告行駛禁止跨越之槽化
    線撞上構造物而肇事，顯係可歸責原告個人之行為，被告於
    該路段之設置並無過失。
  (三)該行駛之肇事路段係原告每日上班必經之路，倘原告依循慢
    車道行駛，依慣性不致駛入路肩，足知本件事故之發生，應
    係原告個人不當駕駛行為或不明原因介入造成之交通事故，
    與道路之設施無關。此參諸道路交通事故調查報告表〈二〉
    肇因研判記載本件事故肇因為41，即其他引起事故之違規或
    不當行為，益可證明本件事故係原告個人之駕駛為肇致。況
    本件路肩之構造物設置地點距離機車優先道邊線有1.6 公尺
    ，構造物上有反光漆，上方又有三面安全導引標誌「輔2」
    標誌（道路交通標誌標線號誌設置規則第一百三十四條），
    用以促使車輛駕駛人減速慢行，並引導行駛安全方向，該路
    段已設置構造物、槽化線及三面「輔2」標誌，被告於該段
    道路設施之設置並無不當。本件被告於肇事路段並無設置及
    管理上之欠缺，被告無賠償義務。
  (四)有關台一線路肩雜草之清除，被告已發包予包商清除，約二
    個月除草一次，案發地點之雜草未遮蓋構造物上方之反光標
    誌，可清楚看到該構造物，且構造物上又有輔2標誌，本件
    事故之發生與草之高度無涉。
  (五)原告之機車並無左側被撞擊之痕跡，原告主張係大卡車自其
    左側超車與機車擦撞是否屬實已非無疑？退而言之，縱認原
    告主張屬實，本件事故發生是因原告機車遭大卡車碰撞所致
    ，卡車在高速行駛中，倘有碰撞，撞擊力道非常大，足知本
    件事故係因外力撞擊介入，與構造物使用何材質無關。
  (六)原告主張醫療費用、增加之生活上必要支出、工作收入等，
    均未提出單據，被告否認之。且依原告提出之診斷證明書，
    應屬重大疾病，有重大傷病卡，醫療機構不收取任何費用，
    縱有收費亦會退費，強制退休年齡為六十歲，並非六十五歲，
    精神慰撫金金額過高。惟按：
  1.原告主張奇美醫院之醫療費用中，96年10月9日之證明書費
    155元〈單據號碼0000000〉、96年11月19日之證明書費100
    元〈單據號碼0000000〉、96年11月19日之證明書費550元〈
    單據號碼0000000〉、96年11月19日之超等病房自付差額7,5
    00元〈單據號碼0000000〉，合計共8,305元，非屬醫療上必
    要之費用，應予剔除。
  2.原告主張永康榮民醫院之醫療費用中，96年12月18日之證書
    費300元〈收據號碼00000000〉、96年12月18日之證書費400
    元〈收據號碼00000000〉，合計共700元，非屬醫療上必要
    之費用，應予剔除。
  3.購買紙尿褲等單據及看護費用單據均不爭執。
  4.薪資證明形式不爭執，惟實際付款情形，請原告提出薪資匯
    款證明，以證明其陳述屬實。
  5.對鈞院98年11月13日勘驗測量筆錄無意見，惟筆錄上載最西
    側之反光鏡上之警示燈係事後他人所放置，係用以提醒夜間
    通該處之路人注意。
  (七)系爭路邊水泥製構造物有設置之必要：
  1.本件系爭遭撞擊之構造物，設置時係為保護鄰近工廠員工進
    出道路安全而設置，惟因近二年工廠負責人生病即未再營業
    ，既係為保護新市鄉○○路113號出入工廠人車之安全，必
    然需採垂直行車方向之混凝土材質設置，才能達到保護作用
    。
  2.槽化線係繪設於行車範圍外之不可跨越警示標線區○○○路
    段槽化線長度61.6公尺（順台一線上車道行車方向，而紐澤
    西護欄設置於新市鄉○○村○○路113號宅前），自槽化線
    起點道路竟度開始縮減（為都市○○○○○路面寬度自16
    .7 公尺漸變至11.2公尺），而台一線該路段之行車速限70
    公里，極易衝撞中山路113號進出之人車，故有設置構造物
    之必要。
  3.況本件路肩之構造物設置地點距離機車優先道邊線有1.6公
    尺，構造物上有反光漆，上方又有三面安全導引標誌「輔2
    」標誌（道路交通標誌標線號誌設置規則第一百三十四條）
    ，用以促使車輛駕駛人減速慢行，並引導行駛安全方向，該
    路段已設置構造物、槽化線及三面「輔2」標誌，相關配套
    之安全措施已足夠。被告於該段道路設施之設置並無不當，
    本件被告於肇事路段並無設置及管理上之欠缺。
  (八)原告主張：「案發地點為省道，車流多且車速較快，又該路
    段南側有道路彎曲之情，故大型車輛或自小客車行經該處時
    ，易因行車之自然行逕，侵入機車道而將右側機車迫入路肩
    增加機車行經案發地點之危險性‧‧‧」云云，惟查，系爭
    路段機車道與汽車道為平行路面， 各駕駛人均應遵循道路
    方向行駛，本件路肩之構造物設置地點距離機車優先道邊線
    有1.6公尺，已預留空間，本件被告於肇事路段並無設置及
    管理上之欠缺。
  (九)有關案發地點南側有道路彎曲，該路段之行車速率最高限速
    為時速70公里，南側之道路曲線設計均符合交通部頒之『公
    路線設計規範』，若遵循車道行駛，並不會侵入他人之車道
    。
  (十)系爭路邊構造物係設置在路面邊線外，前面又有61.6公尺之
    槽化線，三面安全導引方向之「輔2」標誌，槽化線係禁止
    跨越之區域，既係禁止跨越區域，又設有「輔2」標誌應無
    設置防撞或降低衝撞力設施之必要，而設置禁止跨越槽化線
    後方之構造物使用水泥材質，才能達到保護人車安全之目的
    ，另96年度交通部公路總局第五區養護工程處新化工務段台
    一線路肩割草清除及公路環保垃圾清理契約規定一年查驗6次
    （雜草割除3日內辦理查驗），承包商係96年7月底及同年9
    月底完成割草，由被告於96年7月24日及同年9月28日完成查
    驗，構造物旁雖有雜草，此係因雨季草長較快，惟從案發當
    日拍攝之照片，可看到構造物上有反光漆，可明顯看到構造
    物存在，亦可看到上方之「輔2」引導標誌，被告有定期清
    除路邊之雜草，被告並無設置或管理上之欠缺。
  (十一)原告另主張：「道路路肩位置若有障礙物，除於其前方設置
    槽化線、及緊鄰障礙物設置反光標誌或塗上反光漆外，尚需
    於其前方於槽化線上，循引導路線設置防撞桿及標鈕」云云
    ，並提出障礙物前設防撞桿之照片供參考；惟原告提出之障
    礙物照片，均係位於道路中設置之障礙物，亦即設置在路面
    邊線內之障礙物，屬行車路線內之障礙物，有設防撞桿之必
    要，而系爭肇事路段之構造物係設在路面邊線外，該處非行
    車路線內，無設防撞桿、標鈕之必要，二者不可等同視之。
  (十二)本件原告應遵守道路標誌、標線、號誌設置規則之規定，必
    須在路面邊線〈15公分寬〉內行駛，而系爭構造物距路面邊
    線外側1.6公尺，而該路段已設置槽化線、3面輔2標誌引導
    行進方向、構造物上又有反光標誌及反光漆等設施，已足夠
    警示用路人車，本件被告於該路段設施之設置及管理並無欠
    缺。
  (十三)綜上所述，本件該路段並無設置或管理欠缺之情形，亦與公
    共設施設置或管理間無相當因果關係存在，原告對被告請求
    國家賠償顯無理由等語，資為抗辯。
  (十四)並聲明：
    1.原告之訴及其假執行之聲請均駁回。
    2.訴訟費用由原告負擔。
    3.如受不利判決，被告願供擔保請准免為假執行。
三、兩造不爭執之事項：
  1.原告丙○○約於96年9月7日上午 7時15分，騎乘L8E─193號
    重型機車欲至位於台南縣柳營鄉之振揮營造有限公司工地上
    班，途中沿台南縣新市鄉○○村○○路由南往北行駛時，行
    經中山路一一三號前（即省道台一線319k+905附近）時，因
    撞擊由被告設置及管理之路邊橫式護欄，受有頭部外傷併腦
    挫傷右側硬腦膜下出血、右側硬腦膜下出血積水及多數肋骨
    閉鎖性骨折等傷勢，原告腦部傷勢已致不能處理自己事務之
    程度。
  2.被告於台南縣新市鄉○○村○○路南往北道路、近中山路一
    一三號處之路肩上，以混凝土材質設置一長約 5.4公尺、高
    約 0.8公尺之長條狀路邊橫式護欄，且該護欄南側有約60公
    尺長之槽化線引導車輛行駛路線。
四、得心證之理由：
  (一)本件原告主張被告於台南縣新市鄉○○村○○路南往北道路
    、近中山路一一三號處之路肩上，以混凝土材質設置一長約
    5.4公尺、高約0.8公尺之長條狀路邊橫式護欄（下稱系爭路
    邊橫式護欄），且與中山路車道成垂直狀，而該護欄南邊約
    60公尺處係一彎道。按該護欄設置處北側僅有中山路一一三
    號「宏興汽車電機行」一戶，並無其他住家或工廠，再往北
    即係農田，無設置護欄之必要，何況，該護欄南側已有60公
    尺長之槽化線引導車輛行駛路線，再設置護欄實屬多餘；此
    外，該護欄與中山路車道成垂直狀、長約5.4公尺，惟該路
    段行車限為70公里，機車早行經該路段，若左側車輛不當行
    駛或超車，機車往路肩閃躲時，極易撞到該護欄，且護欄橫
    跨路肩，機車根本無處閃避；又縱使有設置該護欄之必要，
    被告亦應以較不易發生嚴重傷害之材質，如塑膠等設置之，
    然被告係以混凝土為材料，材質甚硬，且護欄兩側亦無其他
    防撞或降低衝撞力道之設施，只要發生碰撞，無論係汽車或
    機車，皆易發生嚴重之傷害。另外，緊鄰該護欄兩側雜草叢
    生，多處雜草高度甚至超過0.8公尺，顯見當時無人管理，
    行經該處車輛難以發現該護欄，增加撞擊護欄之風險，因而
    ，被告設置該護欄顯有不當及欠缺之情云云。被告則以：系
    爭路邊構造物係設置在路面邊線外，前面又有61.6公尺之槽
    化線，三面安全導引方向之「輔2」標誌，槽化線係禁止跨
    越之區域，既係禁止跨越區域，又設有「輔2」標誌應無設
    置防撞或降低衝撞力設施之必要，而設置禁止跨越槽化線後
    方之構造物使用水泥材質，才能達到保護人車安全之目的，
    另96年度交通部公路總局第五區養護工程處新化工務段台一
    線路肩割草清除及公路環保垃圾清理契約規定一年查驗6次
    （雜草割除3日內辦理查驗），承包商係96年7月底及同年9
    月底完成割草，由被告於96年7月24日及同年9月28日完成查
    驗，構造物旁雖有雜草，此係因雨季草長較快，惟從案發當
    日拍攝之照片，可看到構造物上有反光漆，可明顯看到構造
    物存在，亦可看到上方之「輔2」引導標誌，被告有定期清
    除路邊之雜草，被告並無設置或管理上之欠缺，原告請求並
    無理由等如上所載內容之答辯。
  (二)按「公有公共設施因設置或管理有欠缺，致人民生命、身體
    或財產受損害者，國家應負損害賠償責任。」國家賠償法第
    三條第一項定有明文。被告交通部公路總局第五區養護工程
    處固係該台南縣新市鄉○○村○○路南往北道路、近中山路
    一一三號處之路肩系爭路邊橫式護欄之設置主管機關，對該
    道路負有管理維護之責任。惟本件原告請求被告依上揭條文
    負國家賠償責任，自應舉證證明該道路之設置或管理有何內
    容之欠缺。又欲證明該道路之管理有何內容之欠缺，則應先
    說明：系爭路段依何法規應有何內容之設置或管理標準，即
    「應然」之內容為何？現實上，該肇事路段於車禍發生時，
    相對於前項設置或管理標準之現況為何（即「實然」之內容
    為何）？「實然」與「應然」間之差異內容為何？繼而再證
    明該道路之設置或管理有欠缺，與車禍之發生間有因果關係
    存在；然關於號誌設置之條件，道路交通標誌標線號誌設置
    規則第四章第七節第二百二十六條以下有明文規定，即在何
    種情況下得設置何內容之號誌始合乎適當之要求，如不合乎
    適當規則，可能造成違反比例原則之事實；因而，在何種情
    形下應設置何種標誌標線號誌，應由主管機關依該設置規則
    考量實際道路之需求而為適當之規劃，合先敘明。惟查：
  1.原告主張依國家賠償法第三條所定之國家賠償責任，係採無
    過失主義，即以該公共設施之設置或管理有欠缺，並因此欠
    缺致人民受有損害為其構成要件，非以管理或設置機關有過
    失為必要，亦即若被告設置或管理系爭護欄確有欠缺，無論
    其有無過失，均應負國家賠償責任等語，於法雖無不合，惟
    即使國家賠償法第三條所定之國家賠償責任，係採無過失主
    義，然其係以該公共設施即系爭路邊橫式護欄之設置或管理
    確有欠缺為前提，因而，本件原告仍應就該公共設施即系爭
    路邊橫式護欄之設置或管理有欠缺負舉證責任；被告則辯稱
    系爭遭撞擊之路邊橫式護欄構造物，設置時係為保護鄰近工
    廠員工進出道路安全而設置，惟因近二年工廠負責人生病即
    未再營業，既係為保護新市鄉○○路113號出入工廠人車之
    安全，必須採垂直行車方向之混凝土材質設置，才能達到保
    護作用；槽化線係繪設於行車範圍外之不可跨越警示標線區
    ○○○路段槽化線長度61.6公尺（順台一線上車道行車方向
    ，而紐澤西護欄設置於新市鄉○○村○○路113號宅前），
    自槽化線起點道路竟度開始縮減（為都市○○○○○路面寬
    度自16.7公尺漸變至11.2公尺），而台一線該路段之行車速
    限70公里，極易衝撞中山路113號進出之人車，故有設置構
    造物之必要，況本件路肩之構造物設置地點距離機車優先道
    邊線有1.6公尺，構造物上有反光漆，上方又有三面安全導
    引標誌「輔2」標誌（道路交通標誌標線號誌設置規則第一
    百三十四條），用以促使車輛駕駛人減速慢行，並引導行駛
    安全方向，該路段已設置構造物、槽化線及三面「輔2」標
    誌，相關配套之安全措施已足夠，被告於該段道路設施之設
    置並無不當，本件被告於肇事路段並無設置及管理上之欠缺
    。如前所述，原告空言主張系爭路邊橫式護欄之設置或管理
    有欠缺，並非可採，然被告除設置系爭路邊橫式護欄、繪設
    槽化線外，構造物上又有反光標誌及反光漆等設施，其並依
    道路交通標誌標線號誌設置規則第一百三十四條規定設三面
    安全導引標誌「輔2」標誌，已足夠警示用路人車，則被告
    辯稱其於該路段設施之設置及管理並無欠缺，堪予認定為真
    。
  2.原告雖陳稱：據原告法定代理人表示，原告近日能為簡單之
    言談，詢及案發經過，其表示案發當時，係大卡車自其左側
    超車、與機車擦撞，致其機車右偏而撞及該護欄，若非該護
    欄材質過於堅硬、無防撞或降低衝撞力道之設施且長度橫跨
    路肩使原告無法另行閃躲，尚不致因撞擊而致其腦部受有嚴
    重傷勢。設若案發前，原告有行使路肩之情，然亦因該護欄
    兩側雜草叢生，使原告難以察覺該護欄存在，無法提早閃避
    ，致其撞擊該材質堅硬、無防撞或降低衝撞力道設施之護欄
    ，故堪認被告設置該護欄不當及欠缺之情，與原告本案傷勢
    間具有相當因果關係云云；然被告則辯稱原告之機車並無左
    側被撞擊之痕跡，原告主張係大卡車自其左側超車與機車擦
    撞是否屬實已非無疑？退而言之，縱認原告主張屬實，本件
    事故發生是因原告機車遭大卡車碰撞所致，卡車在高速行駛
    中，倘有碰撞，撞擊力道非常大，足徵本件事故係因外力撞
    擊介入，與構造物使用何材質無關等語。按原告空言主張案
    發當時，係大卡車自其左側超車、與機車擦撞等情，惟卻無
    法提出具體證據以證之，則原告前開主張尚難採信。
  3.按「槽化線，用以引導車輛駕駛人循指示之路線行駛，並禁
    止跨越。劃設於交岔路口、立體交岔之匝道口或其他特殊地
    點。」，道路交通標誌標線號誌設置規則第171條第1項定有
    明文；復按「駕駛人駕駛汽車，應遵守道路交通標誌、標線
    、號誌之指示，並服從交通指揮人員之指揮。」，道路交通
    安全規則第90條亦定有明文。查系爭路段槽化線長度達61.6
    公尺（順台一線上車道行車方向，而紐澤西護欄設置於新市
    鄉○○村○○路113號宅前），此為兩造所不爭執；又按本
    院依職權赴肇事現場勘驗：「中山路113號前之左側有水泥
    製擋牆一座，畫有黃黑斑馬線，水泥板上有反光圓鏡裝置五
    個，最西側之反光鏡上有警示燈，擋牆前設有鐵製方向牌二
    座，善新239高幹設置於擋牆南側約8公尺，再南側約1公尺
    設有一鐵製方向牌。中山路與南138號道路口約10公尺處開
    始畫有槽化線直至擋牆處。中山路東側路面機車道與汽車道
    為平行路面。」，此有本院於98年11月13日勘驗測量筆錄附
    卷可稽。末按槽化線係繪設於行車範圍外之不可跨越警示標
    線區，係禁止跨越之區域，何況，系爭肇事路段又另設有「
    輔2」標誌，然原告丙○○騎乘L8E─193號重型機車行經中
    山路一一三號前（即省道台一線319k+905附近）時，因撞擊
    由被告設置及管理之系爭路邊橫式護欄，受有頭部外傷併腦
    挫傷右側硬腦膜下出血、右側硬腦膜下出血積水及多數肋骨
    閉鎖性骨折等傷勢，顯見原告騎乘機車已違反道路交通安全
    規則，穿越系爭路段槽化線致撞擊系爭路邊橫式護欄，足徵
    原告對系爭肇事車禍之發生並非毫無過失；雖原告陳稱案發
    當時，係大卡車自其左側超車、與機車擦撞，致其機車右偏
    而撞及該護欄，然如前所述，原告並無法提出實證以證明其
    所言為真，則原告於行車當時是否確實遵守道路交通安全規
    則？是否確無超速行車之虞？實有疑慮。
五、綜上所述，本件原告既未能說明系爭路段依何法規應有何內
    容之設置或管理標準，即「應然」之內容為何？又未能陳明
    該肇事路段於車禍發生時，相對於前項設置或管理標準之實
    際現況即「實然」之內容為何？「實然」與「應然」間之差
    異內容為何？且原告亦無法證明該道路之設置或管理有欠缺
    ，與車禍之發生間有因果關係存在，則其主張被告就該路段
    之設置管理有欠缺云云，洵屬無據。本件肇事事實應可比擬
    各級公路旁林立之台電電線桿與行道樹為例，該等設置有其
    必要性及已行之有年，但不能無線上綱，因為發生事故即主
    張設置單位有疏失及賠償責任，否則，國家賠償將是一個國
    家無法負荷之無底洞，除不合常理外，似乎太為濫情。再依
    事故現場圖及照片觀之，原告於系爭車禍發生時顯已違反道
    路交通安全規則相關規定，其騎乘機車穿越系爭路段槽化線
    致撞擊系爭路邊橫式護欄，益徵原告對系爭肇事車禍之發生
    非無過失，且系爭交通事故與被告於該肇事路段設置何種交
    通標誌標線號誌並無因果關係。原告因其他事故肇致身受重
    傷固屬值得同情，但本院仍認原告依國家賠償法第三條之規
    定，請求被告給付500萬元云云，核無理由，應予駁回。尤
    其本訴既經駁回，假執行聲請失所附麗，併逾駁回。
六、又本件待證事實已臻明確，兩造其餘攻擊防禦方法及舉證，
    於判決結果已不生影響，爰不一一詳為論述，附此敘明。
七、據上論結，原告之訴為無理由，依民事訴訟法第78條、第87
    條第1項，判決如主文。
中    華    民    國    99    年    2     月    23    日
                  民事第二庭    法  官  何清池
以上正本係照原本作成。
如對本判決上訴，須於判決送達後20日內向本院提出上訴狀。
中    華    民    國    99    年    2     月    23    日
                                書記官  謝明達

司法院資訊處製作；財團法人民間司法改革基金會備份。
